臺灣高等法院民事判決
110年度上易字第658號
上  訴  人  宋承澔  
被  上訴人  巫嘉哲  
上列當事人間請求清償借款事件，上訴人對於中華民國110年4月
30日臺灣桃園地方法院109年度訴字第2374號第一審判決提起上
訴，並為上訴聲明之減縮，本院於110年8月18日言詞辯論終結，
判決如下：
    主      文
原判決關於駁回後開第二、三項之訴部分，暨該部分訴訟費用之
裁判廢棄。
上開廢棄部分，被上訴人應再給付上訴人新臺幣參拾萬元，及自
民國一百零八年十一月十九日起至清償日止，按週年利率百分之
十六計算之利息。
上開廢棄部分，被上訴人應再給付上訴人新臺幣壹拾萬元，及自
民國一百零八年十一月三日起至清償日止，按週年利率百分之十
六計算之利息。
第一、二審訴訟費用（除確定部分外），由被上訴人負擔。
    事實及理由
壹、程序方面
一、按當事人對於第一審判決不服之程度，及應如何廢棄或變更
    之聲明，依民事訴訟法第438條第1項第3款雖應表明於上訴
    狀，然其聲明之範圍，至第二審言詞辯論終結時為止，得擴
    張或變更之，此不特為理論所當然，即就同法於第二審程序
    未設與第473條第1項同樣之規定，亦可推知（最高法院30年
    渝抗字第66號判決先例意旨參照）。是以，當事人倘於第二
    審言詞辯論終結前為上訴聲明之減縮，基於同一法理，亦應
    准許。查上訴人於原審起訴聲明：㈠被上訴人應給付上訴人
    新臺幣（下同）50萬元，及自108年11月19日起至清償日止
    按週年利率20%計算之利息，暨25萬元懲罰性違約金。㈡被上
    訴人應給付上訴人20萬元，及自108年11月3日起至清償日止
    按週年利率20%計算之利息，暨10萬元懲罰性違約金。㈢願供
    擔保，請准宣告假執行。原審為上訴人一部勝訴、一部敗訴
    之判決，判命：⑴被上訴人應給付上訴人20萬元，及自109年
    5月14日起至清償日止按週年利率20%計算之利息，及1元違
    約金；⑵被上訴人應給付上訴人10萬元，及自109年4月28日
    起至清償日止按週年利率20%計算之利息，及1元違約金，並
    就上訴人前開勝訴部分依職權宣告假執行及駁回上訴人其餘
    之訴及假執行之聲請。上訴人就前揭本金及利息敗訴部分（
    不含主文之本金20萬元、10萬元所生利息敗訴部分）不服，
    提起上訴，上訴聲明原為：㈠原判決關於駁回後開第二、三
    項部分廢棄。㈡上開廢棄部分，被上訴人應再給付上訴人30
    萬元，及自108年11月18日翌日起至清償日止按週年利率20%
    計算之利息；㈢上開廢棄部分，被上訴人應再給付上訴人10
    萬元，及自108年11月2日翌日起至清償日止按週年利率20%
    計算之利息；並願供擔保請准宣告假執行（本院卷第15頁）
    。上訴人嗣後於110年7月30日提出準備書狀，將前揭上訴聲
    明第二、三項所列之利息請求均修正為按週年利率16%計算
    之利息，並撤回供擔保宣告假執行之聲請（本院卷第41頁）
    ，核屬減縮上訴聲明，依上開說明，應予准許。
二、被上訴人經合法通知，未於言詞辯論期日到場，核無民事訴
    訟法第463條、第386條所列各款情形，爰依上訴人之聲請，
    由其一造辯論而為判決。
貳、實體方面
一、上訴人主張：被上訴人前向上訴人借款，逾期未還之總額已
    達50萬元，上訴人為保障自身權益，乃於108年10月19日要
    求被上訴人先就上開未歸還款項簽立50萬元借據及同面額之
    本票1紙，約定被上訴人應於108年11月18日以前清償借款（
    下稱第一筆借款）。被上訴人於同日再向上訴人借款20萬元
    ，上訴人亦於同日要求被上訴人簽立20萬元借據及同面額之
    本票1紙，將現金20萬元交付被上訴人，約定被上訴人應於1
    08年11月2日以前清償借款（下稱第二筆借款）。雙方就上
    述兩筆借款均約定利息為月利率週年2%，如有屆期未清償之
    情形，除應按月給付之上開利息外，尚須給付懲罰性違約金
    。上述二筆借款屆期，被上訴人並未依約清償，爰依兩造所
    簽立系爭借據2紙及民法第474條規定，請求被上訴人就第一
    筆借款償還50萬元本金、就第二筆借款償還20萬元本金，及
    兩筆借款之利息及違約金（原審就第一筆借款其中20萬元及
    自109年5月14日起算之利息暨違約金1元、第二筆借款其中1
    0萬元及自109年4月28日起算之利息暨違約金1元，判決被上
    訴人敗訴，被上訴人未聲明不服；上訴人就違約金敗訴部分
    及原審判准本金20萬元、10萬元所生利息敗訴部分亦未提起
    上訴；前揭被上訴人敗訴部分、上訴人未提上訴部分，與上
    訴人於本院減縮上訴聲明部分，均非屬本院審理範圍，下不
    贅述）。於本院減縮後上訴聲明：㈠原判決關於駁回後開第
    二、三項部分廢棄。㈡上開廢棄部分，被上訴人應再給付上
    訴人30萬元，及自108年11月18日翌日起至清償日止按週年
    利率16%計算之利息；㈢上開廢棄部分，被上訴人應再給付上
    訴人10萬元，及自108年11月2日翌日起至清償日止按週年利
    率16%計算之利息。
二、被上訴人未於本院準備程序及言詞辯論期日到庭，亦未提出
    書狀為任何聲明及陳述，其於原審之答辯略以：上訴人所提
    第一、二筆借款之借據及本票，雖均為伊所簽立，然第一筆
    借款部分，上訴人實際上僅交付20萬元現金，另第二筆借款
    部分，上訴人交付20萬元予伊要求拍照後，已當場取回10萬
    元，故實際上僅交付10萬元現金。伊曾在上訴人開設經營之
    泰式料理餐廳上班，前開積欠款項，上訴人均會自伊每月應
    領薪資中扣除部分抵償欠款，故伊現應僅積欠上訴人10萬元
    本金。伊於109年10月、11月間，亦經由伊配偶之銀行帳戶
    分別轉帳3000元、3000元、5000元、1萬8000元至上訴人指
    定帳戶內而清償欠款，此均應自上訴人請求金額中扣除，故
    請求駁回其訴。
三、兩造不爭執事項（見本院卷第36至37頁準備程序筆錄，並依
    判決格式增刪修改文句）：
　㈠兩造有於108年10月19日簽立借據（兼收據）（原審卷第5頁
    ），其上記載「甲方（上訴人）借給乙方（被上訴人）50萬
    元整，當場以現金全數交乙方親自收訖無誤」，約定借款期
    限自108年10月19日起至108年11月18日止，被上訴人並簽發
    面額50萬元、票載發票日108年10月19日、票號411366之本
    票1紙交予上訴人（原審卷第6頁）。
　㈡兩造有於108年10月19日簽立借據（兼收據）（原審卷第7頁
    ），其上記載「甲方（上訴人）借給乙方（被上訴人）20萬
    元整，當場以現金全數交乙方親自收訖無誤」，約定借款期
    限自108年10月19日起至108年11月2日止，被上訴人並簽發
    面額20萬元、票載發票日108年10月19日、票號411365之本
    票1紙交予上訴人（原審卷第8頁）。被上訴人有手持現金20
    萬元並拍攝照片1張（原審卷第49頁）。
　㈢被上訴人確有經由其配偶程郁潔之第一銀行帳戶，分別於109
    年10月8日轉帳3000元、3000元、於109年10月11日轉帳5000
    元、於109年11月5日轉帳1萬8000元（共計2萬9000元，參原
    審卷第83至89頁），至上訴人指定之帳戶內。
　㈣上訴人所提出被上訴人於106年10月份至107年1月份之薪資明
    細（原審卷第67至69頁），「確認人」欄係由被上訴人親自
    簽名。　　
四、兩造爭執事項（見本院卷第37頁準備程序筆錄）：
　㈠關於第一筆借款，上訴人交予被上訴人之本金數額，究竟為5
    0萬元抑或20萬元？
　㈡關於第二筆借款，上訴人在交付20萬元現金予被上訴人後，
    是否有如被上訴人所述當場取回其中10萬元？此筆借款本金
    究竟應計為20萬元抑或10萬元？
　㈢上訴人得請求被上訴人返還之數額為何？
五、得心證之理由：
　㈠按稱消費借貸者，謂當事人一方移轉金錢或其他代替物之所
    有權於他方，而約定他方以種類、品質、數量相同之物返還
    之契約。借用人應於約定期限內，返還與借用物種類、品質
    、數量相同之物，民法第474條第1項、第478條前段分別定
    有明文。貸與人提出之借據，借用人如載明已收取借款者，
    應解為貸與人就金錢消費借貸契約之具備要物性，已盡舉證
    責任，借用人如抗辯其不實並提出反對之主張，自應由其就
    反對之主張負證明之責（最高法院95年度台上字第2134號裁
    定意旨參照）。貸與人所提出之借用證 (借據) 內，如載明
    所借款額，「收訖無訛」者，固可解為貸與人就金錢契約之
    具備要物性，已盡舉證責任。惟於借用人提出反對之主張及
    為相當之「反證」時，該借用證是否具有實質之證據力，亦
    即其內容是否足以證明待證之事實，仍應由法院斟酌全辯論
    意旨及調查證據之結果，依自由心證判斷借貸事實之真偽（
    最高法院85年度台上字第211號判決意旨參照）。另按當事
    人主張有利於己之事實者，就其事實有舉證之責任，民事訴
    訟法第277條前段定有明文。原告對於自己主張之事實已盡
    證明之責後，被告對其主張，如抗辯其不實並提出反對之主
    張者，則被告對其反對之主張，亦應負證明之責，此為舉證
    責任分擔之原則（最高法院18年上字第2855號判決先例意旨
    參照）。
　㈡關於第一筆借款，借款本金數額應認定為50萬元：
　　⒈上訴人主張第一筆借款本金應為50萬元等情，係提出兩造
      於108年10月19日簽立之借據（兼收據）、被上訴人所簽
      發面額50萬元本票為證（原審卷第5、6頁）。
　　⒉前述借據（兼收據）既已載明「甲方借給乙方50萬元整，
      當場以現金全數交乙方親自收訖無誤」，堪認上訴人針對
      第一筆借款已交付本金50萬元予被上訴人一節，亦即借款
      本金50萬元之要物性，已盡舉證責任；被上訴人抗辯實際
      僅收受20萬元本金等情，與前述借據（兼收據）所載內容
      不符，應由被上訴人提出反證以實其說。然而，被上訴人
      於原審並未提出任何證據為佐證，復未於本院到庭，亦未
      再提出任何證據為憑，此等空言抗辯自無從採信為真。是
      依卷附證據，第一筆借款之本金應認定為50萬元，原判決
      認定本金僅20萬元一節，即有不合。
　㈢關於第二筆借款，借款本金數額應認定為20萬元：
　　⒈上訴人主張第二筆借款本金應為20萬元等情，係提出兩造
      於108年10月19日簽立之借據（兼收據）、被上訴人所簽
      發面額20萬元本票以及被上訴人手持現金20萬元之照片為
      證（原審卷第7、8、49頁）。
　　⒉前述借據（兼收據）既已載明「甲方借給乙方20萬元整，
      當場以現金全數交乙方親自收訖無誤」，堪認上訴人針對
      第一筆借款已交付本金20萬元予被上訴人一節，亦即借款
      本金20萬元之要物性，已盡舉證責任；被上訴人抗辯雖曾
      收到現金20萬元，但拍照後遭上訴人取回10萬元，實際僅
      受領10萬元本金等情，與前述借據（兼收據）所載內容不
      符，應由被上訴人提出反證以實其說。然而，被上訴人於
      原審並未提出任何證據為佐證，復未於本院到庭，亦未再
      提出任何證據為憑，此等空言抗辯自無從採信為真。是依
      卷附證據，第二筆借款之本金應認定為20萬元，原判決認
      定本金僅10萬元一節，即有不合。
　㈣上訴人得請求被上訴人返還之數額：　　　　
　　⒈按給付有確定期限者，債務人自期限屆滿時起，負遲延責
      任。民法第229條第1項定有明文。遲延之債務，以支付金
      錢為標的者，債權人得請求依法定利率計算之遲延利息。
      但約定利率較高者，仍從其約定利率。此為民法第233條
      第1項明定。又民法第205條原規定「約定利率，超過週年
      百分之20者，債權人對於超過部分之利息，無請求權」，
      嗣經修正為「約定利率，超過週年百分之16者，超過部分
      之約定，無效」，已於110年7月20日施行，且依民法債編
      施行法第10條之1規定：「修正之民法第205條之規定，於
      民法債編修正施行前約定，而於修正施行後發生之利息債
      務，亦適用之。」兩造就第一、二筆借款，均於借據（兼
      收據）中明定借款利息為月利率2％，上訴人於原審起訴時
      ，就兩筆借款之利息均請求以週年利率20％計算，嗣於提
      起上訴後，就兩筆借款上訴範圍內之利息減縮請求以週年
      利率16％計算，符合上述修正施行之新規定。
　　⒉兩造就第一筆借款係明定「借款期限自108年10月19日起至
      108年11月18日止，期限屆滿之日，應全數清償」，足認
      此筆借款已約定清償期限為108年11月18日，被上訴人應
      自108年11月19日起負遲延責任。
　　⒊兩造就第二筆借款係明定「借款期限自108年10月19日起至
      108年11月2日止，期限屆滿之日，應全數清償」，足認此
      筆借款已約定清償期限為108年11月2日，被上訴人應自10
      8年11月3日起負遲延責任。　
　　⒋原審就第一筆借款認定本金僅20萬元，就第二筆借款認定
      本金僅10萬元，並就被上訴人於原審提出之抵銷抗辯審酌
      後，認定已清償數額共計2萬9000元，抵充第一筆借款176
      日之利息1萬9333元、第二筆借款176日之利息9667元（第
      一筆借款以本金20萬元自108年11月19日起至109年5月13
      日止以年息20%計算之利息，第二筆借款以本金10萬元自1
      08年11月3日起至109年4月27日止以年息20%計算之利息，
      均因前述清償款抵充完畢），因而判命被上訴人就第一筆
      借款尚應給付20萬元及自110年5月14日起算之利息、就第
      二筆借款尚應給付10萬元及自110年4月28日起算之利息。
      上訴人提起上訴，主張第一筆借款本金實應為50萬元、第
      二筆借款本金實應為20萬元，均有所據，業經本院析述如
      前，則上訴人請求應再命被上訴人：就第一筆借款給付其
      30萬元，及自108年11月19日起至清償日止按週年利率16%
      計算之利息；就第二筆借款給付其10萬元，及自108年11
      月3日起至清償日止按週年利率16%計算之利息，均有所本
      ，自應准許。　
六、綜上所述，上訴人依系爭借款契約、消費借貸之法律關係，
    除就原審已判准第一筆借款中20萬元本息、第二筆借款中10
    萬元本息，及違約金共2元外，請求被上訴人就第一筆借款
    應再給付上訴人30萬元，及自108年11月19日起至清償日止
    按週年利率16%計算之利息，暨請求被上訴人就第二筆借款
    應再給付上訴人10萬元，及自108年11月3日起至清償日止按
    週年利率16%計算之利息，均為有理由，應予准許。原審就
    上開應准許部分，為上訴人敗訴之判決，尚有未洽。上訴意
    旨指摘原判決此部分不當，求予廢棄改判，為有理由，爰由
    本院就此部分廢棄，改判如主文第二、三項所示。　
七、本件事證已臻明確，兩造其餘攻擊或防禦方法及所用證據，
    經本院斟酌後，認為均不足以影響本判決之結果，爰不逐一
    論列，附此敘明。　　
八、據上論結，本件上訴為有理由，依民事訴訟法第463條、第3
    85條第1項前段、第450條、第78條，判決如主文。　
中　　華　　民　　國　　110 　年　　9 　　月　　15  　日
                  民事第十九庭  
                        審判長法  官  魏麗娟
                              法  官  潘進柳
                              法  官  張婷妮
正本係照原本作成。
不得上訴。
中　　華　　民　　國　　110 　年　　9 　　月　　15　　日

　　　　　　　　　　　　　    書記官  張英彥